【裁判字號】    92,台上,956
【裁判日期】    920509
【裁判案由】    所有權移轉登記
【裁判全文】
最高法院民事判決                                九十二年度台上字第九五六號
    上  訴  人  甲○○
                乙○○
    共      同
    訴訟代理人  黃昭熙律師
    被 上訴 人  丁○○
                丙○○
右當事人間請求所有權移轉登記事件，上訴人對於中華民國九十年七月十日台灣高等
法院高雄分院第二審更審判決 (八十九年度重上更(二)字第三八號 )，提起上訴，本院
判決如左：
    主  文
上訴駁回。
第三審訴訟費用由上訴人負擔。
    理  由
本件上訴人主張：高雄縣橋頭鄉○○○段一二四號土地原為訴外人陳大鼻、黃春風、
黃麒麟三人所共有，上訴人甲○○於民國六十四年十二月間，與陳大鼻、黃春風、黃
麒麟三人就系爭土地訂立合建契約，約定每提供一分土地可分得二間半房屋，黃麒麟
提供一分土地，原僅可分得二間半房屋，惟黃麒麟提出土地使用同意書後，要求甲○
○多分一間房屋，雙方乃於六十八年十一月十四日再重訂新約，黃麒麟可分得三間半
房屋，黃麒麟死亡後，由其子即被上訴人丁○○、黃能標二人分別繼承其應有部分一
二０分之三五、一二０分之一四；陳大鼻、黃春風已分別於七十年六月二十六日及同
年八月二十一日，將其二人應有部分以買賣為原因，移轉登記予上訴人乙○○；黃能
標於八十年四月八日死亡，其應有部分，由被上訴人丙○○繼承；該白樹子段一二四
號土地，於七十八年間，因都市計劃重測，分割為高雄縣橋頭鄉○○段八九三號及建
樹段二八二、二八二之一、二八二之二號，其中建樹段二八二之一、二八二之二號土
地為道路用地，於八十二年間為高雄市橋頭鄉公所徵收；黃麒麟擁有白樹子段一二四
號土地面積為三七０‧八坪，扣除提供一分土地面積即二九三‧四坪與甲○○合建後
，黃麒麟之繼承人即被上訴人二人僅剩餘該土地面積為七七‧四坪，但上開分割後之
土地，超過一一五‧一二坪等情，求為命被上訴人將高雄縣橋頭鄉○○段八九三號土
地丁○○應有部分一二０分之三五、丙○○應有部分一二０分之一四所有權移轉登記
予伊之判決。
被上訴人則以：依系爭合建契約所載，合建土地係高雄縣橋頭鄉○○○段一二四號土
地十五米道路以西之土地一份，道路以東之土地無合建，上訴人請求伊移轉登記道路
以東之土地，自屬無據。另合建契約約定在六個月內開工，於一八０工作天完成，上
訴人拖延達十三年，至七十八年間，始建築完成，土地分割及移轉登記，均由上訴人
辦理，上訴人對土地面積如有爭執，於系爭土地分割移轉時，即應力爭，當無至八十
三年始發現之理。況乙○○非系爭合建契約之當事人等語，資為抗辯。
原審斟酌全辯論意旨及調查證據之結果，以：本件合建房屋之土地地號原為高雄縣橋
頭鄉○○○段一二四號，面積為０‧三００二公頃 (折合九０八‧一０五坪），土地
所有人陳大鼻應有部分為一二０分之四０ (面積折合三０二‧七坪），黃春風一二０
分之三一（面積折合二三四‧五坪），黃麒麟一二０分之四九 (折合為三七０‧八坪
) ，於六十四年間與建商甲○○訂立合建契約。其中陳大鼻與黃春風二人均將該地之
﹁持分﹂全部提供予甲○○規劃合建，此可由陳大鼻與甲○○所訂合建契約書第一條
基地座落載明為白樹段一二四號共計一筆，面積零甲一分三毛五絲，黃春風與甲○○
所訂合約書第一條基地座落亦載明為白樹段一二四號共計一筆面積零甲零分捌厘零絲
足證。陳大鼻、黃春風二人於六十四年十二月間即與甲○○簽訂合建契約，被上訴人
之被繼承人黃麒麟，則遲至六十五年四月三十日方簽訂合建契約，所訂契約非如陳大
鼻，黃春風二共有人均列明全部﹁持分﹂面積，其於第一條基地座落特別標明為白樹
段一二四號共計一筆面積由﹁路中心七米半以西約一份﹂。顯見黃麒麟所提供與甲○
○合建部分，僅以當時尚未開闢之十五米道路以西部分，該道路以東部分，因有祖居
舊建物，不願拆除，故予特別標明。雖契約第四條分配額數之項目仍列有﹁甲方將全
部持分交付乙方規劃辦理興建事宜﹂等語，但此係甲○○當初欲與陳大鼻、黃春風、
黃麒麟三共有人合建時所印就之同一份契約書，因契約條款繁雜，未及一一校正所致
，就地主合建提供之基地座落一項，關於土地之地號、面積、持分額既已在該條款特
別記載，明確表示黃麒麟所提供合建部分僅為十五公尺寬之道路以西部分，應認不及
於道路以東之土地部分。陳大鼻、黃春風與黃麒麟雖同為該白樹段一二四號土地之共
有人，但各共有人間對於共有地之處分意願，因各人之情況不同，非必一致，有人急
欲速予處分共有物，有人則不急於處分該共有物，是以建商覓得合建之土地，洽談合
建之條件，各共有人所要求分配之內容，並非當然一致，共有人黃春風，陳大鼻二人
於六四年十二月間即已和建商甲○○簽妥合建契約書，另一共有人黃麒麟在該共有地
之道路預定地東側有祖厝而不急於與建商合建，因甲○○計劃在該白樹段一二四號西
側興建市場，如無法取得黃麒麟等三人共有之一二四號土地合併規劃，則無法興建該
市場，是以黃麒麟同意與否，對甲○○而言，關係重大，興建市場成功所得利潤，亦
端看能否與黃麒麟談妥合建契約，是黃麒麟所分得之房屋條件，縱較其餘共有人陳大
鼻、黃春風為優厚，亦與事理不悖。故黃麒麟遲至六十五年四月三十日才與甲○○簽
訂合建契約，黃麒麟只提供該共有地十五米將闢道路以西部分之持分額與甲○○合建
，以東部分則仍為黃麒麟所有，黃麒麟並非將其在原白樹子段一二四號持分之全部提
供予甲○○合建，此已在契約書第一條特別標明，甲○○亦無法證明黃麒麟係提供全
部持分額合建房屋。況乙○○亦非合建契約之當事人，則上訴人二人依合建契約及追
約書之法律關係訴請被上訴人將該十五公尺道路以東非合建契約約定之土地即重測後
新地號德松段八九三號應有部分所有權移轉予上訴人，自屬無據。又被上訴人繼承其
被繼承人黃麒麟共有並未提供予建商甲○○合建部分之共有土地即重測後德松段八九
三號土地之共有權，該部分之土地，既非黃麒麟提供合建之部分，仍屬黃麒麟所有，
茲經重測，變更地號為德松段八九三號，被上訴人二人仍按其被繼承人黃麒麟之持分
比率保持共有關係，乃因繼承而得，自屬有正當之來源。乙○○就重測後之德松段八
九三號登記持分額為一二０分之七一，乃係當初原地號白樹子段一二四號共有人陳大
鼻持分一二０分之四０及黃春風持分一二０分之三一（二人合計為一二０分之七一）
，該二共有人於六十四年十二月將其持分額全部提供予甲○○合建房屋，則該二人之
持分額乃由乙○○嗣後取得。被上訴人之被繼承人黃麒麟原為系爭土地共有人，其提
供部分系爭共有土地供甲○○興建房屋，被上訴人既已將甲○○應分得部分房屋基地
辦妥分割登記及移轉登記，為上訴人所不爭執。上訴人所爭執者乃係共有人黃麒麟並
未提供作為合建房屋部分之土地，該部分土地本屬黃麒麟保留所有，因重測而變更地
段及地號為德松段八九三號，自仍屬黃麒麟之遺產，被上訴人依繼承關係取得，自非
無法律上原因，上訴人依據不當得利之法律關係，訴請被上訴人將系爭之德松段八九
三號應有部分共計一二０分之四九，面積０‧０三一六九一公頃土地所有權移轉登記
予上訴人，為無理由。又乙○○非合建契約之當事人，被上訴人之被繼承人黃麒麟非
提供系爭土地重測前白樹子段一二四號持分額全部供甲○○合建房屋，甲○○亦無法
證明黃麒麟係提供全部持分額合建房屋，則上訴人二人另依合建契約及追約書之法律
關係訴請被上訴人將系爭土地之所有權移轉登記予上訴人，亦無理由等詞，為其心證
之所由得，並說明對兩造其餘攻擊防禦方法之取捨意見，因而維持第一審所為上訴人
敗訴之判決，駁回其上訴，經核於法洵無違誤。上訴論旨，徒就原審取捨證據、認定
事實，及解釋契約之職權行使，指摘原判決不當，聲明廢棄，不能認為有理由。
據上論結，本件上訴為無理由。依民事訴訟法第四百八十一條、第四百四十九條第一
項、第七十八條，判決如主文。
中      華      民      國    九十二    年      五      月      九      日
                              最高法院民事第六庭
                                  審判長法官  吳  正  一
                                        法官  劉  福  來
                                        法官  鄭  玉  山
                                        法官  黃  義  豐
                                        法官  沈  方  維
      右正本證明與原本無異
                                              書  記  官
中      華      民      國    九十二    年      五      月    二十八    日
                                                                        Ｖ


司法院資訊處製作；財團法人民間司法改革基金會備份。
